臺灣高等法院刑事判決　　　　　　　93年度上訴字第2513號
上　訴　人　戊○○
即　被　告
選任辯護人　謝家健律師
　　　　　　張　權律師
　　　　　　陳雅珍律師
上　訴　人　癸○○
即　被　告
選任辯護人　謝家健律師
上　訴　人　辛○○
即　被　告
選任辯護人　吳伯昆律師
上　訴　人　丑　○
即　被　告
選任辯護人　江淑卿律師
　　　　　　莊柏林律師
上列上訴人因貪污治罪條例案件，不服臺灣板橋地方法院92年度
訴字第664號、第670號，中華民國93年7月9日第1審判決（起訴
案號：臺灣板橋地方法院檢察署90年度偵字第13496號、92度偵
字第875號），提起上訴，本院判決如下：
    主  文
原判決關於戊○○、癸○○、辛○○部分均撤銷。
辛○○共同連續行使從事業務之人，明知為不實之事項，而登載
於其業務上作成之文書，足以生損害於公眾，處有期徒刑捌月。
戊○○、癸○○均無罪。
其他上訴駁回。丑○緩刑年。
    事  實
一、辛○○係岡記企業股份有限公司（下稱岡記公司）負責人，
    民國（下同）85年10月間台灣省政府住宅及都市發展處（下
    稱住都處）辦理台北地區防洪計畫第3期實施計畫堤後排水
    洲子洋防洪抽水站新建工程，該工程由岡記公司承包，其中
    關於回填土方（遠運借土方），依施工說明書規定，客土及
    回填土不得含有石礫、混凝土塊、磚塊及其有礙根系生長之
    雜物，而辛○○為岡記公司負責人係從事業務之人，明知岡
    記公司回填於洲子洋防洪抽水站新建工程工地之回填土係來
    自於不詳地點不合格工程廢棄土，摻有磚塊、鐵條、破布、
    混凝土等雜物。且於86年05月04日後即無再進土情形，因由
    土尾業者（即處理工程棄土證明之人）丙○○（業經原審判
    決確定）處仲介得知由興泰山建設股份有限公司興建位於台
    北縣泰山鄉之美福堡工程工地亟須棄土證明以備台北縣政府
    工務局檢查及憑以辦理後續使用執照核發申請，辛○○為掩
    飾前開不法及補充土方進貨憑證暨謀取開立不實棄土證明收
    益，於86年08月間與向宏賓營造股份有限公司（下稱宏賓公
    司）借牌承包前開美福堡工地興建工程之丑○及土尾業者丙○○、花慶忠共同基於概括犯意聯絡，先由知情且有共同犯
    意聯絡之丙○○介紹，由辛○○及丑○於86年08月20日分別
    以岡記公司及宏賓公司名義簽立虛偽分包工程契約（遠運借
    土方），嗣由亦係從事業務之人之丑○及花慶忠共同明知為
    不實之事項，仍虛偽登載前開美福堡工地之工程棄土係運載
    至洲子洋抽水站工地資料，而作成虛偽之台北縣建築工程棄
    土資料表及建築工程棄土路線及運載表，由丑○連同前開分
    包工程契約持向台北縣政府工務局行使。而辛○○亦於86年
    11月24日亦以岡記公司名義作成不實之業務上作成文書即岡
    洲字第005號函，以其回填土係來自前揭美福堡工程工地之
    不實內容，發函向台灣省住都處北區工程組行使，請求准予
    同意備查，台灣省住都處北區工程組不知情承辦人員不查，
    於86年12月26日復函同意備查，而足以生損害於台灣省政府
    。另不知情之台北縣政府工務局人員，因而未依法要求渠等
    清除違規棄置現場並送請環保單位依相關規定法令處理，且
    於87年02月09日以八七北工建字第Ｍ0919號函發函台灣省住
    都處北區工程組，表示依該組前開函件核准美福堡工地興建
    工程放樣勘驗，而足以生損害於台北縣政府工務局對於工程
    棄土管理之正確性。嗣87年02月16日丙○○至高雄市岡記公
    司總公司向辛○○拿取棄置完成證明書，辛○○雖亦明知前
    開美福堡工地之工程棄土，並非運載至洲子洋抽水站工地，
    仍虛偽登載而作成不實之棄置完成證明書後，由丙○○交給
    丑○，丑○則連同另紙由岡記公司辛○○業務上所虛偽作成
    之切結書由丑○持向台北縣政府工務局行使，使台北縣政府
    工務局不知情承辦人員，以為前開美福堡工程工地之棄土係
    合法棄置，而准予核發使用執照，而足生損害於台北縣政府
    工務局對於工程棄土管理及使用執照核發之正確性。
二、案經法務部調查局臺北縣調查站報請臺灣板橋地方法院檢察
    署檢察官偵查起訴。
    理  由
壹、有罪部分：
一、上訴人即被告辛○○雖不否認有以岡記公司名義與丑○借牌
    之宏賓公司簽訂分包工程契約等情，惟辯稱略以：「棄置完
    成證明書及給臺灣省住都處北區工程組之函件，均非使用岡
    記公司印鑑，應係丙○○或丑○自行偽刻使用，並無行使登
    載不實文書之犯行」云云。被告丑○雖曾辯稱略以：「僅承
    包負責基地開挖，至於實際運土，係由連文魁、花慶忠負責
    ，棄置完成證明書係丙○○及花慶忠提供給的，不知實情如
    何」云云，然於本院審理時則為認罪陳述。
二、經查：
(一)、本件認定事實所引用本件卷內所有卷證資料（包含人證與文
    書證據、物證等證據），並無證據證明係公務員違背法定程
    序所取得，且被告於審判期日陳明：「（卷內所有之卷證資
    料以及準備程序所詰問證人之證言均不排除證據能力，有何
    意見陳述？）沒有意見」，又本件被告以外之人於審判外之
    陳述，亦無刑事訴訟法第159條之1至之3所規定之不得作為
    證據之情形，且卷內之文書證據，亦無刑事訴訟法第159條
    之4之顯有不可信之情況與不得作為證據之情形，則依刑事
    訴訟法第159條至159條之5之規定，本件認定事實所引用之
    本件卷證所有證據（包含人證與文書證據、物證等證據），
    均有證據能力，合先敘明。
(二)、82年2月間，臺灣省住都局環北隊設計洲子洋抽水站新建工
    程，預訂整地高程為正3.5公尺（他字第3627號偵卷第42 頁
    ），委由新環工程顧問公司（下稱新環公司）設計，新環公
    司工程師乙○○於84年間完成設計，交由住都局環北隊發包
    後，即由岡記公司承包。因抽水站有填土整地計畫，增加遠
    運借土施工項目，並要求承包商回填土不得含有磚塊、鐵條
    、破布、混凝土等工程廢棄物，此見承包契約書第8條、施
    工說明第3條自明（同前卷第25頁、第28頁）。而本件係法
    務部調查局臺北縣調查站根據署名刁輔德之檢舉函（同前卷
    第19頁）進行追查，復經內政部營建署工程材料實驗室於88
    年11月3日舉行會勘，經隨機開挖6處，開挖深度約3至4公尺
    間，發現原整地工程之回填土方中，具有石塊、磚塊、木頭
    、塑膠管、竹片、廢鋼筋、木條等雜物，除據證人丁○○證
    述在卷外（同前卷第239頁），復經原審法院調取該次會勘
    開挖紀錄，並有照片等在卷可稽（第3627號偵卷第247至249
    頁）。依新環公司原設計計畫，洲子洋基地係由平均高程正
    0.5公尺，填土墊高為正3.5公尺；另外依岡記公司85年間陳
    報之計算結果，認為洲子洋基地深度平均為負3.668公尺，
    較原平均高程正0.5公尺有4.17公尺之差距，故須追加借土
    211 57立方米（同前卷第55頁），亦即填土係自負3.668公
    尺，墊高至正3.5公尺。而依前開會勘結果，僅由現狀向下
    開挖3、4公尺左右，即有前述雜物，足見會勘查見之工程廢
    棄物，確係岡記公司於承包洲子洋抽水站期間內所棄置回填
    ，故分布在深度3、4公尺以內。被告辛○○辯稱不知或共同
    被告丙○○辯稱：「廢棄物可能過去即已存在，或係河川沖
    積堆置」云云，顯與事證不符。
(三)、本件於86年05月04日後即無再進土情形，有卷附監工日報表
    可查。被告丑○雖曾於原審辯稱：「棄土係由花慶忠與連文
　　魁負責，我不知情」云云。惟被告丑○於調查局詢問即稱：
  　「丙○○告訴我他有棄土證明可以賣我，就介紹辛○○給我
    認識，丙○○告訴我每立方米棄土證明為80元，總共向我拿
    237 萬元，後來又向興泰山建設（美福堡工地包商）董事長
    潘鵬山拿100萬元，但棄土並沒有回填至洲子洋抽水站」等
    語（同前卷第181頁背面至第182頁）。證人潘鵬山亦證稱：
    「丑○帶林姓土尾業者來找我，我開100萬元支票給該林姓
    人士」等語（同前卷第110頁），並有現金傳票、會計帳目
    等在卷為據（同前卷第111頁）。足見被告丑○明知丙○○
    係轉售棄土證明與該土方並非運往洲子洋抽水站，仍由被告
    丙○○回填廢棄土，以減省購土支出賺取回填廢土費用，一
    方面取得棄土證明，由被告丑○向上游包商興泰山建設公司
    請領工程款，是被告丑○於本院審理時為認罪所為之陳述，
    應與事實證據相符，自足採信。
(四)、被告丑○持臺北縣建築工程棄土資料表及建築工程棄土路線
    及運載表等不實文書，連同分包工程契約持向臺北縣政府工
    務局行使後，進行基地開挖及土方棄置，其明知土方並未棄
    置於洲子洋抽水站，由共同被告丙○○於87年2月16日至高
    雄市岡記公司總公司向被告辛○○拿取棄置完成證明書及切
    結書，由被告丑○持向臺北縣政府工務局行使，有上開棄置
    完成證明書、切結書在卷為憑（聲他字第1351號偵查卷第42
    頁、第43頁）。被告辛○○雖辯稱：「棄置完成證明書上之
    印鑑，並非岡記公司所有」云云。惟被告丙○○稱：「係我
    親自前往高雄用印，並非出於偽造」等語，核與被告丑○所
    述相符。且衡情被告丑○與辛○○既簽有契約，被告辛○○
    本應提供必要之文件，使丑○得以向臺北縣政府陳報使用，
    共同被告丙○○並無擅自偽造此一文件之必要。又岡記公司
    之會計小姐黃思萍雖證稱：「未見過丙○○」等語（原審卷
    二第78頁）。惟參以岡記公司另出具有切結書1紙供被告丑
    ○使用，雖然該切結書與棄置完成證明書上之印鑑不同，惟
    被告辛○○並不否認切結書為其出具，則被告辛○○既願意
    提供丑○所需之文件，共同被告丙○○更無必要偽造該棄置
    完成證明書。復以共同被告丙○○所述：「曾2次前往高雄
    岡記公司，第1次文件不全，所以第2次又前往補件」等語（
    原審卷二第71至72頁），顯見棄置完成證明書與切結書上所
    用印鑑不同，可能係共同被告丙○○二次前往取件時岡記公
    司分別使用不同印鑑所致，不能認係被告丙○○所偽造。
(五)、至於共同被告丙○○固辯稱：「向興泰山公司取得之款項，
    係做為補償鄰地地主所用，並未拿取任何利益」云云。惟本
    件係被告丑○承包美福堡工地之基地開挖工程，其確實完成
    開挖、棄土，是自得本於契約向興泰山公司請領工程款。惟
    被告丑○與丙○○、辛○○明知棄置完成之資料記載不實，
    仍製作後由被告丑○行使，即成立刑法行使業務登載不實文
    書罪。至於其間如何得利朋分，均不影響本罪之構成。是證
    人鄭坤保固證稱：「有自連文魁處拿取補償費數十萬元」等
    語（原審卷一第238頁），然共同被告丙○○轉售棄土證明
    ，自被告丑○處、興泰山公司處共獲取337萬元，豈能謂無
    得利，且縱共同被告丙○○將所得款項竟數用於施工便道之
    鋪設及鄰地地主之補償，惟其等明知美福堡基地開挖土方棄
    置於洲子洋抽水站係虛偽事實，仍填製相關文件以行使，自
    難解免刑責。
(六)、被告洪慶安雖辯稱岡洲字第005號函係偽造，但經囑被告提
    出案發年度相近之文稿以供核對，其雖稱當年公司文稿遭白
    蟻蛀蝕，且提出向稅捐處之函為證，但該函僅單純說明本件
    工程文稿為白蟻蛀蝕，並非白蟻蛀蝕之證據，且該岡洲字第
    005 號函係發函向台灣省住都處北區工程組行使，台灣省住
    都處北區工程組，更於86年12月26日復函岡記公司同意備查
    ，則身為負責人之辛○○，於收到台灣省住都處北區工程組
    之覆函，如該岡洲字第005號函係偽造，何以從未主張權利
    ，是其所為辯解與常理有違。至於被告爭執岡洲字第005號
    函以及棄置完成證明書之印鑑均非岡記公司之印鑑，雖以證
    人庚○○為證，而證人庚○○亦證述公司僅有2顆橡皮圖章
    ，然查，由卷附岡記公司之文稿以及存摺，可知岡記公司有
    2套以上之岡記公司與辛○○、董事長辛○○之印章與橡皮
    章，是被告否認以及證人庚○○所陳均不足取。
(七)、綜上，足認本件係被告辛○○承包洲子洋工程後，將運土工
    程轉供共同被告丙○○為廢棄土回填場所，收取棄土費用，
    更與丙○○將棄土證明販售圖利，而被告丑○則持不實棄土
    資料行使請款，本件事證明確，被告辛○○、丑○二人之犯
    行，事證明確，應依法論處。
二、論罪科刑部分：
(一)、核被告辛○○、丑○所為，係犯刑法第216條、第215條之行
    使業務登載不實文書罪。被告辛○○、丑○與共同被告丙○○間有犯意聯絡及行為分擔，應論以共同正犯。被告辛○○
    、丑○虛偽登載業務上文書後持以行使，其虛偽登載低度行
    為為行使高度行為所吸收不另論述。被告辛○○、丑○與丙○○先以不實棄土計畫資料分別陳報臺北縣政府及臺灣省住
    都處，後又以虛偽棄置完成文件報請主管機關備查，多次犯
    行間時間緊接，且係本於遂行同一目的反覆實施，應論以連
    續犯，並依法加重其刑。
(二)、原審予被告辛○○論罪，固非無見，惟查，被告辛○○並未
    另成立詐欺罪（理由見被告戊○○、癸○○部分），原判決
    疏未訊問證人乙○○等人詳細調查追加原因，致誤認被告辛○○另成立詐欺罪，容有未洽，是被告辛○○上訴意旨否認
    犯罪，指摘原判決關於被告辛○○部分不當，雖無理由，惟
    原判決關於被告辛○○部分既有可議，自應將原判決此部分
    撤銷改判。爰審酌被告辛○○為岡記公司負責人，在抽水站
    基地施作上偷工減料，未依合約質量土方回填，有礙防洪排
    汛工程保固，更圖私利販售棄土證明，罔顧公共工程安全，
    足以影響河川周遭住民生命財產安全之犯罪動機、手段、所
    生危害及犯罪後態度，檢察官以被告不惜破壞公共工程之品
    質及整體環境之保護，惡性非輕而求刑有期徒刑一年等一切
    情狀，量處被告辛○○有期徒刑八月。
(三)、原審認被告丑○罪證明確，並適用刑事訴訟法第299條第1項
    前段，刑法第28條、第56條、第216條、第215條、罰金罰鍰
    提高標準條例第1條前段之規定，審酌被告丑○為圖私利，
    本得自興泰山建設公司取得合理工程款，竟任由被告丙○○
    回填廢棄土漁利，省卻棄土手續，由共同被告丙○○利用提
    供回填廢棄土，向棄土者收取之利潤，圖私利罔顧公共工程
    安全，對於防洪工程影響難以估算，足以影響河川周遭住民
    生命、財產安全之被告犯罪動機、手段、所生危害及犯罪後
    態度等一切情狀，量處被告丑○有期徒刑八月。
(四)、經核原判決關於被告丑○部分認事用法並無不合，而量刑之
    諭知與檢察官求刑有期徒刑七月以上，亦屬妥適，上訴人即
    被告丑○之上訴意旨雖曾執前詞否認犯罪，指摘原判決不當
    ，而為無理由，應予駁回，然被告丑○嗣後為認罪陳述，犯
    後態度良好，且刑事政策之目的在教育而非應報，短期自由
    刑執行有礙被告丑○之家庭（卷附謄本與聲請狀所附資料）
    與職業，亦無從實現刑事訴訟法認罪協商立法意旨與鼓勵被
    告向上，而得合理與正當運用司法資源，且被告丑○前未曾
    受有期徒刑以上刑之宣告，此有臺灣高等法院被告全國前案
    記錄表在卷可查，其因一時失慮致有上開犯行，依據其於本
    院審理所為陳述，與其犯後積極處理債務（卷附聲請狀所附
    資料）可知其經此刑之宣告後，當知所惕勉自勵信無再犯之
    虞，足認本件之宣告刑以暫不執行為適當，爰併予宣告緩刑
    年，以鼓勵向上並期自新。
貳、無罪部分：
一、公訴意旨略以：戊○○、癸○○分別係民國85年10月間台灣
    省政府住宅及都市發展處（下稱住都處）辦理台北地區防洪
    計畫第3期實施計畫堤後排水洲子洋防洪抽水站新建工程工
    務所主任及監工，並於該工程之施工是否符合約定事項，均
    負有監督之責。緣該工程係由辛○○擔任負責人之岡記企業
    股份有限公司（下稱岡記公司）承包，其中關於回填土方（
    遠運借土方），依施工說明書之規定，客土及回填土不得含
    有石礫、混凝土塊、磚塊及其有礙根系生長之雜物，且依合
    約第八條之規定，戊○○及癸○○均負有核定材料是否合用
    且核實監工之責，而依行政院暨所屬各機關處理公共工程施
    工損害應注意事項第2條、第3條之規定及台灣省政府71年03
    月01日府建字第14338號及75年12月18日府建四字第159873
    號函之規定，施工中應注意施工品質，嚴格施工、監工，渠
    二人明知上情，惟為圖岡記公司之不法利益，竟基於共同圖
    利之犯意聯絡，違背法令對於岡記公司運載至前開工地之遠
    運借土方之內容未均依前開約定核實監工及審核之責，而任
    令岡記公司回填不符約定之工程廢棄物，致岡記公司運載至
    前開工地回填之土方，嗣經發覺均摻有磚塊、鐵條、破布、
    混凝土等雜物。且對於岡記公司回填土方之實際進土數量，
    亦未核實監工及審核，浮報進土數量達15600立方米，圖利
    岡記公司新台幣（下同）195萬元。因認被告戊○○、癸○○所為係犯貪污治罪條例第6條第4款之圖利罪嫌。
二、按犯罪事實應依證據認定之，無證據不得推定其犯罪事實；
    又不能證明被告犯罪者，應諭知無罪之判決，刑事訴訟法第
    154條、第301條第1項分別定有明文。復按認定被告有罪之
    事實，應憑證據，如未能發現相當之證據，或證據不足以證
    明，自不能以推測或擬制之方法，以為裁判之基礎；且認定
    事實所憑之證據，其為訴訟上之證明，須達於通常一般人均
    不致有懷疑，而得確信其為事實之程度者，始得據為有罪之
    認定，倘其證明尚未達到此一程度而有合理之懷疑存在時，
    尚難為有罪之認定基礎；另苟積極證據不足以為不利於被告
    事實之認定，即應為有利於被告之認定，更不必有何有利之
    證據（30年上字第816號、40年臺上字第86號、76年臺上字
    第4986號判例參照）。且證人之證言固非不得做為認定被告
    犯罪事實之證據，惟須此項證言無瑕疵可指，且與事實相符
    者，始足當之，苟證人之證言有瑕疵時，即不得做為不利被
    告認定之唯一依據。為貫徹無罪推定原則，檢察官對於被告
    之犯罪事實，應負實質舉證責任。刑事訴訟法第161條第1項
    規定「檢察官就被告犯罪事實，應負舉證責任，並指出證明
　  之方法」，明訂檢察官舉證責任之內涵，除應盡提出證據之
    形式舉證責任外，尚應指出其證明之方法，用以說服法院，
    使法官確信被告犯罪構成事實之存在。此指出其證明之方法
    ，應包括指出調查途徑，與待證事實之關聯及證據證明力等
    事項。同條第2、3、4項，乃法院對起訴審查機制及裁定駁
    回起訴之效力，以有效督促檢察官善盡實質舉證責任，藉免
    濫行起訴。而刑事訴訟法第163條釐訂法院與檢察官調查證
    據責任之分際，一方面揭櫫當事人調查證據主導權原則，充
    分保障當事人於調查證據時，訊問證人、鑑定人或被告之權
    利（同條第1項）；另一方面例外規定法院得及應依職權調
    查證據之補充性，必待當事人舉證不足時，法院始自動依職
    權介入調查，以發見真實（同條第2項），且法院依職權調
    查證據前，應踐行令當事人陳述意見之程序（同條第3項）
　　，以貫徹尊重當事人查證之主導意見，確保法院補充介入之
  　超然、中立。
三、公訴意旨認被告戊○○、癸○○涉犯前開罪嫌，係以下列證
    據為主要論據：
(一)、人證：共同被告壬○○於台北縣調查站及偵查供述。
(二)、書證：監工日報表（監工日報表合計實際進土數量與變更設
    計後合約數量40360立方公尺，有15600立方公尺之差）、棄
    置完成證明書、切結書、台北縣建築工程棄土資料表、建築
    工程棄土路線及運載表分包工程契約書、岡記公司岡洲字第
    005號函、台灣省住都處北區工程組書函、發票、帳簿節本
    、台北縣政府工務局87年02月09日87北工建字第Ｍ0919號函
    、住都處與岡記公司簽訂之契約書暨台北縣政府91年10月24
    日北府工施字第0910579426０號函暨其附件。
(三)、勘驗與書證：洲子洋防洪抽水站新建工程遠借土方回填土質
    經內政部營建署會政風室同相關單位會勘探挖結果，發現均
    摻有磚塊、鐵條、破布、混凝土等雜物，有該室88年12月07
    日88內營政字第6864號函影本附卷可憑。
四、訊據上訴人即被告戊○○、癸○○等均否認右揭犯行，被告
    戊○○辯稱略以：「監工日報表並不須每天讓我看，僅係約
    半個月看1次監工日報表，工務所負責監督工程甚多，無法
    一一詳細監看，或有行政疏失，但絕無貪瀆圖利」云云。被
    告癸○○辯稱略以：「遠運借土數量，係由回填高程測量估
    算，監工日報表僅參考之用；每日在工地監督，但同時進行
    之工程甚多，不可能就回填土方逐一查看，監工過程若發現
    回填土含有雜質，均會令司機退回處理」云云。
五、經查：
(一)、公訴意旨所舉之證人即共同被告壬○○於台北縣調查站及偵
    查、本院所陳，均未涉及起訴書所指之被告戊○○、癸○○
    所涉犯嫌，是壬○○所陳自不足為被告戊○○、癸○○二人
    之不利事證。此外，本件之相關證人甲○○、刁輔德、己○○、丁○○、子○○或共同被告丙○○、丑○、辛○○等人
    ，均未曾陳述被告戊○○、癸○○有起訴書所指犯嫌之情事
    。
(二)、公訴意旨所舉之書證，雖有：監工日報表、棄置完成證明書
    、切結書、台北縣建築工程棄土資料表、建築工程棄土路線
    及運載表分包工程契約書、岡記公司岡洲字第005號函、台
    灣省住都處北區工程組書函、發票、帳簿節本、台北縣政府
    工務局87年02月09日87北工建字第Ｍ0919號函、台北縣政府
    91年10月24日北府工施字第0910579426號函暨其附件。然查
    ，台北縣建築工程棄土資料表及建築工程棄土路線及運載表
    ，係由共同被告丑○連同前開分包工程契約持向台北縣政府
    工務局行使。岡記公司名義之岡洲字第005號函，係岡記公
    司之行文，以其回填土係來自前揭美福堡工程工地之不實內
    容，發函向台灣省住都處北區工程組行使，請求准予同意備
    查。台北縣政府工務局之87年02月09日以87北工建字第Ｍ09
    19號函係函台灣省住都處北區工程組，表示依該組之前開函
    件核准美福堡工地興建工程放樣勘驗。而棄置完成證明書與
    切結書係由岡記公司製作由丑○持向台北縣政府工務局行使
    。前開書證均為關於共同被告丙○○、丑○、辛○○等人行
    使業務登載不實部分之證據，而與起訴書所認被告戊○○、
    癸○○二人之犯嫌無關聯性，是有關聯性之書證僅為監工日
    報表與住都處與岡記公司簽訂之契約書等二項書證。
(三)、本件雖經調查局臺北縣調查站根據檢舉追查，復經內政部營
    建署工程材料實驗室會勘，隨機開挖，開挖深度約3至4公尺
    間，發現原整地工程回填土方中，具有石塊、磚塊、木頭、
    塑膠管、竹片、廢鋼筋、木條等雜物，已如前述，然經向內
    政部營建署函詢本件相關事項，據該署以93年11月19日營授
    北字第0933108223號函覆：一、函囑查覆洲子洋抽水站原環
　　北隊就現場之圖面等各項資料有無錯誤一節，經查洲子洋抽
  　水站址毗鄰台北縣五股鄉五股坑溪、塭子圳及二重疏洪道之
    交會處，屬洪水平原一級管制區。由於該地區有不法業者盜
    採砂石及濫倒廢土，常造成五股坑溪及塭子圳河道位置更迭
    ，肇使本抽水站施工時站址地盤高程與原設計有所不符。二
　　、有關新環工程顧問公司是否只需就環北隊交付之各項資料
  　作設計，而無需再至現場比對後設計案，查本署與新環工程
    顧問公司議定之委託服務契約第3條略以：「乙方服務範圍
    為雨水抽水站工程之規劃及設計，乙方依據甲方提供本抽水
    站有關資料辦理設計，使雨水由上游順利排入抽水站再抽送
    至堤外」。另依據第7條略以：「乙方應負責研判甲方所提
    供及調查所得之工程資料。根據本契約工作期限，完成契約
    所定之工程服務」。（附件1）三、有關需追加之土方數量
　　，追加部分其計算之標準與依據與原設計不同之疑義乙節，
  　據查資料顯示本工程原設計以地面高EL+0.5M為基準計算土
    方數量，經85年9月20日現場會勘結論略以：「工地現況如
    附圖，站房附近乾地高程與原設計圖相符。沼澤區高程另擇
    期會勘」，以及85年9月23日現場會勘結論略以：「１、實
    測高程三點位置如附圖。２、依9月20日及本日會勘結果重
    新核算土方數量後另行簽報」（附件2）。而本案之係由承
    包商岡記公司以基地現況與原設計時有相當差異為由，申請
    增加遠運借土方數量，經工務所於85年9月26日召開設計圖
    疑義檢討會議，其結論第17條略以：「基地地勢低，一下雨
    即積水難退，且完工後之G.L.需填高約3公尺，為利於施工
    應先予填高某一高度，其所需增減之施工費由公務所簽報」
    （附件3）。因本工程部分基地於沼澤區域，平均高程為
    EL-3.67M，而完成後地面高程均為EL+3.5M，故土方數量需
    追加。後經簽報本署原則同意，就追加之數量核實辦理。（
    附件4）。四、有關本署辦理各項公共工程，如需借土回填
    ，倘若發包施工後發現與原設計不符，需追加回填土方，其
    處理方式係由施工單位、監造單位及設計單位現場會勘確認
    現況與原設計是否有差異，如有差異再由施工單位核算需追
    加減之數量金額，經簽報核定，並完成變更設計修正預算手
    續始可辦理追加減金額估驗付款。他件工程與本件工程程序
    雷同。五、有關本件回填之土方，應回填何種土方？可否回
　　填含有磚頭、鐵條、破布、混凝土等工程廢棄之土方一節，
  　查本工程回填土方之用途係將基地墊高，應適用施工說明書
    彙編「道路土石方工程施工說明書」第7條：「樹木、雜草
    、樹葉、垃圾、污泥及最大乾密度小於每立方公尺1.44公噸
    之不良土壤，或其他任何有害物質，均不得用以填方」之規
    定（附件5）。而回填土不得含有磚頭、鐵條、破布、混凝
    土等規定偏屬「園藝工程」管制部分。六、有關戊○○當時
　　之職務，需否至現場查核或只坐在辨公室作文書審核一節，
  　經查戊○○當時為三重及新桃工務所主任，綜理工務所主管
    工程之施工及有關事宜，並指揮監督所屬員工，依據本署（
    前台灣省政府住都處）分層負責明細表劃分其對於施工監造
    、施工計畫督導及協調事項、工程用料數量單價及工程估驗
    計價等項目應予審核以及監工日報及相關報表之核定。（附
    件6）七、有關癸○○當時之職務，需否在現場監工，檢視
　　承包商載運土方之土方內容或只坐在辦公室作文書審核一節
  　，經查癸○○當時為本工程監工人員，依據本署（前台灣省
    政府住都處）分層負責明細表劃分其對於施工監造、施工計
    畫督導及協調事項、工程用料數量單價、監工日報及相關報
    表及工程估驗計價等項目應予擬辦。（附件6）八、有關承
　　包商之每日工作進度，癸○○需實際核實後記載或只要抄寫
  　自承包商之陳報資料案，查一般監工就所認定之重要施工項
    目於本日所施作之數量概算予以登錄，以便日後查考當日主
    要施工情形，估驗或結算時再予精算確定數量。九、有關本
　　件實際回填之土方依資料是否僅有約26000立方米一節，經
  　查本工程結算書土建工程遠運借土方項目其數量為40360立
    方米，非26000立方米。（附件7）十、有關本件工程設計植
　　栽所需之土方，與回填土方是否相同一節，查植栽所需之土
  　方其施工規範係採用施工說明書彙編「園藝工程」第3條第1
    項第2款：「客土及回填土中不得含有石礫、混凝土塊、磚
    塊及其有礙根系生長之雜物」之規定（附件8）。而一般回
    填土方其施工規範則係採用施工說明書彙編「道路土石方工
    程施工說明書」第7條：「樹木、雜草、樹葉、垃圾、污泥
    及最大乾密度小於每立方公尺1.44公噸之不良土壤，或其他
    任何有害物質，均不得用以填方」之規定（附件9）。
(四)、且內政部營建署亦另經函詢後以該署營署北字第0930075994
    號函覆：一、函囑查覆戊○○於洲子洋抽水站施工時擔任哪
　　些工務所主任？各該工務所管轄範圍之區域為何？上開工務
  　所配置幾位監工？85年10月至87年7月間有多少工地施工？
    各工地位置為何？同一時期癸○○除擔任洲子洋抽水站監工
    外，是否有支援哪些工地之監工等事項？經查戊○○當時身
    兼三重工務所及新桃工務所主任（附件1），轄管臺北縣三
    重市、新莊市、蘆洲市、泰山鄉、五股鄉、八里鄉、淡水鎮
    、三芝鄉及石門鄉等十個鄉鎮市區域，87年2月間工務所配
    置有8位監工（附件2），又85年10月至87年7月間經查11 件
    工程正施工中（工程名稱及地點詳如附件三），而同一時期
    癸○○除擔任洲子洋抽水站監工外，經資料顯示另有兼辦台
    北地區防洪計畫第三期實施計畫堤後排水五股坑溪連繫堤防
    工程（3）新五路上游段工程。二、有關本件工程所需回填
　　土方與植栽所需覆土計價有無不同以及一般工程預算之編列
  　上揭兩種土方每立方公尺各為多少價額一節，經查工程契約
    單價分析表，遠運借土方中之工料項目「借土方購價」每立
    方公尺為26元，綠化植栽中之工料項目，「客土及堆肥」一
    式（100平方公尺）為1578元，本工程植栽為草皮，若以5公
    分之厚度計算，則每立方公尺之客土為316元（附件4），兩
    者單價有所不同。另經查一般工程預算之編列，其借土方回
    填單價約為每立方公尺80元，而植栽土程之填沃土單價則約
    為每立方公尺350元（附件5）。
(五)、則依據前開內政部營建署之函覆資料，可知被告戊○○當時
    身兼數職，而同一時期癸○○除擔任洲子洋抽水站監工外，
    經資料顯示另有兼辦台北地區防洪計畫第3期實施計畫堤後
    排水五股坑溪連繫堤防工程（3）新五路上游段工程，而關
    於監工日報表，營建署函覆，「有關承包商之每日工作進度
　　，癸○○需實際核實後記載或只要抄寫自承包商之陳報資料
  　案，查一般監工就所認定之重要施工項目於本日所施作之數
    量概算予以登錄，以便日後查考當日主要施工情形，估驗或
    結算時再予精算確定數量」，且以本件工程面積與作業狀況
    ，實難僅以勘驗開挖所得與監工日報表之資料外，別無其他
    任何直接或間接證據，即推論被告戊○○、癸○○涉犯貪污
    圖利重罪嫌疑。
(六)、且「認定犯罪事實所憑之證據，雖不以直接證據為限，間接
    證據亦包括在內；然而無論直接或間接證據，其為訴訟上之
　　證明，須於通常一般之人均不致有所懷疑，而得確信其為真
  　實之程度者，始得據為有罪之認定，倘其證明尚未達到此一
    程度，而有合理之懷疑存在時，事實審法院復已就其心證上
    理由予以闡述，敘明其如何無從為有罪之確信，因而為無罪
    之判決，尚不得任意指為違法（76年台上字第4986號）」，
    本件檢察官並未舉出任何直接或間接證據，而所舉之前開證
    據復不足以證明被告二人涉犯起訴書所指罪嫌。又「貪污治
    罪條例第6條第1項第4款之圖利罪，已於90年11月07日修正
    公布，於同年月09日生效，其犯罪構成要件已從「對於主管
  　或監督之事務，直接或間接圖私人不法之利益者」，修正為
    「對於主管或監督之事務，明知違背法令，直接或間接圖自
    己或其他私人不法之利益，因而獲得利益者」，亦即將該罪
    修正為結果犯，必須被圖利之對象，因而獲得利益者，始構
    成犯罪（93年度台上字第1032號）」。本件依據內政部營建
    署之函覆資料，有關需追加之土方數量，係依據程序處理，
    而原設計之證人乙○○亦證述設計以環北隊提供之測量圖，
    現場沒有界樁沒有辦法確定當時位置等語，足徵其所為計算
    係概算，且工程結算書土建工程遠運借土方項目其數量為
    40360立方米，非26000立方米，亦無起訴書事實欄第二頁所
    載之浮報進土15600立方米，圖利岡紀公司之情事，自與貪
　　污治罪條例第6條第1項第4款圖利罪之構成要件不符。
(七)、此外，復查無其他積極證據足以證明被告戊○○、癸○○涉
    犯起訴書所指罪嫌，自應諭知被告戊○○、癸○○無罪，原
    審疏未詳察遽對被告戊○○、癸○○二人論罪科刑，尚有未
    洽，本件被告戊○○、癸○○上訴意旨否認犯罪，指摘原判
    決關於戊○○、癸○○部分不當，為有理由，應將原判決關
    於被告戊○○、癸○○部分撤銷改判，另為戊○○、癸○○
    二人無罪之諭知
據上論斷，應依刑事訴訟法第368條、第369條第1項前段、第364
條、第299條第1項前段，刑法第28條、第56條、第216條、第215
條、第74條第1款，罰金罰鍰提高標準條例第1條前段，判決如主
文。
本案經檢察官王安明到庭執行職務。
中　華　　民　　國　　94　　年　　3　　月　　　9　　　日
　　　　　　　　刑事第十七庭審判長法　官  吳啟民
　　　　　　　　　　　　　　　    法　官  林瑞斌
　　　　　　　 　 　　　　　　　　法　官  施俊堯
以上正本證明與原本無異。
戊○○、癸○○部分如不服本判決應於收受送達後10日內向本院
提出上訴書狀，其未敘述上訴之理由者並得於提起上訴後10日內
向本院補提理由書（均須按他造當事人之人數附繕本）。
辛○○、丑○部分不得上訴。
                                  書記官  陳彥蕖
中　　華　　民　　國　　94　　年　　3 　　月　　9 　　日
附錄本案論罪科刑法條全文：
刑法第213條
公務員明知為不實之事項，而登載於職務上所掌之公文書，足以
生損害於公眾或他人者，處1年以上7年以下有期徒刑。
刑法第216條
行使第210條至第215條之文書者，依偽造、變造文書或登載不實
事項或使登載不實事項之規定處斷。
刑法第215條
從事業務之人，明知為不實之事項，而登載於其業務上作成之文
書，足以生損害於公眾或他人者，處3年以下有期徒刑、拘役或5
百元以下罰金。
